【裁判字號】    98,訴,264
【裁判日期】    980914
【裁判案由】    返還保證金
【裁判全文】
臺灣基隆地方法院民事判決               98年度訴字第264號
原      告  甲○○
被      告  辛○○
            己○○
            戊○○
            歐楊秀圓
            乙○○○
            丁○○
兼上五人之
訴訟代理人  庚○○
被      告  丙○○○
上列當事人間請求返還保證金事件，本院於民國98年8月31日言
詞辯論終結，判決如下：
    主  文
原告之訴及假執行之聲請均駁回。
訴訟費用由原告負擔。
    事實及理由
一、原告起訴主張：
(一)被告辛○○、楊黃阿款及訴外人楊清波於民國（下同）82年
    3月1日與原告簽訂房屋合建契約書（下稱系爭合建契約），
    約定由辛○○等三人提供渠等所共有坐落於基隆市○○區○○段26、27地號（重測前為基隆市○○區○○段砂子園小段
    217地號及10之1地號）共二筆、面積共965平方公尺之土地
    （下稱系爭土地），交由原告作為興建房屋之用，原告應交
    付辛○○等三人合建之押金（即保證金）共新台幣（下同）
    200萬元（下稱系爭保證金），原告已分別於82年3月1日及
    84年7月19日交付50萬元及150萬元予辛○○等三人，並於房
    屋建造完成後全部退還；詎因系爭土地中間夾有一塊國有畸
    零地，必須向國有機關申購，方能申請建照，且因取得該國
    有畸零地所費之時間較長，建築日期方會延宕。
(二)後原告得知政府已開放出售國有土地，遂積極向辛○○等人
    請求提供身分證、土地所有權狀等證件，擬向政府機關申請
    相關手續，始知訴外人楊清波已於90年12月26日過世，其於
    系爭土地上之應有部分由其子女即被告庚○○、己○○、戊○○、歐楊秀圓、乙○○○、丁○○等人繼承，原告即請被
    告辛○○代為轉達原告繼續辦理上開事項之意思，惟屢遭被
    告等以無法一一聯絡拒絕，原告遂於97年3月13日去函通知
    被告等配合提供資料向政府機關申請建照開發事宜或重訂契
    約或解除契約，但被告等仍置之不理，原告隨即於98年4月
    10日去函解除系爭合建契約，並請求被告等返還系爭保證金
    ，為此提起本件訴訟，並聲明：1.被告應連帶給付原告200
    萬元，及自支付命令送達之翌日起至清償日止，按年息5％
    計算之利息；2.願供擔保，請准宣告假執行。
(三)對被告答辯所為陳述略以：因被告等交付之土地必須購買國
    有畸零地方可取得建照，而取得建照之過程繁雜，且該國有
    畸零地遭國有財產局暫時禁售，方會延宕無法順利履約，故
    系爭合建契約中限制時間部分對原告而言並不合理；又原告
    為順利履約，遂於86年間將系爭土地前之道路進行拓寬，並
    施做檔土牆及排水溝等，花費約300萬元，自屬為履約之順
    利所為之積極準備，原告之努力不應遭完全抹滅；又被告所
    提兩造於於84年7月19日所簽訂之契約書，其內容與原告所
    持正本有諸多不同，包括被告所執以主張沒收保證金之條款
    在原告所持正本上早已遭人塗去，自不得作為兩造間契約約
    定之內容，原告亦不應受該本不存在約定之拘束。
二、被告等則聲明請求駁回原告之訴，並答辯略以：依照系爭合
    建契約約定，原告有幫被告等蓋房子的義務，但原告延宕了
    十幾年都沒有蓋，系爭保證金依契約約定是等房子蓋好才還
    給原告；又被告等並無不配合原告之行為，原告自無理由單
    方面解除契約，縱原告得解除契約，惟因系爭合建契約附註
    條款約定：「若乙方（即原告）未依約取得建照，甲方（即
    辛○○等三人）得於自約定起一年內沒收押金。（但是須乙
    方之故意而定）」等語，因原告未於上開契約所約定之期限
    內將房子蓋好，系爭保證金早已沒收，原告自亦不得向被告
    等請求返還等語。
三、得心證之理由：
(一)經查，原告主張被告辛○○、楊黃阿款及訴外人楊清波於82
    年3月1日與其簽訂系爭合建契約，約定由辛○○等三人提供
    渠等所共有之系爭土地交由原告作為興建房屋之用，原告已
    於82年3月1日及84年7月19日分別交付50萬元及150萬元，共
    200萬元之保證金予辛○○等三人，而訴外人楊清波已於90
    年12月26日過世，其於系爭土地上之應有部分由其子女即被
    告庚○○、己○○、戊○○、歐楊秀圓、乙○○○、丁○○
    等人繼承，且原告迄今仍未取得任何建築執照，亦未於系爭
    土地上興建房屋等情，業據原告提出房屋合建契約書、土地
    登記謄本及被告等之戶籍謄本等件影本為證，並為被告等所
    不爭執，應堪信為真實。
(二)本件被告等辯稱原告遲延履行興建房屋之義務，已逾兩造所
    約定之一年期間，原告先前給付之系爭保證金依約已經沒收
    ，原告則主張該系爭合建契約之附註在原告所持有之正本上
    已經塗銷，並不能拘束原告云云。是本件爭點闕為：原告是
    否有解除契約之法律上理由? 被告抗辯之系爭合建契約附註
    條款是否仍有效存在？若是，則該附註條款得否作為被告等
    沒收系爭保證金之依據？經查：
  1.按債務人給付遲延或給付不能時，民法第255條、256條定有
    明文。依原告提出之存證信函，原告係告知被告等人，該合
    建計劃無法取得建築線之原因，及因訂約人之一楊清波死，
    要求另訂契約等語，核其內容僅係對原契約不能履行之說明
    ，及對被告為另訂契約之請求，並非被告等人有給付遲延或
    給付不能之情事的催告或通知。
  2.再依被告所提兩造於84年7月19日所簽訂之合建契約書影本
    所示，其上無論係文字修改，或本件所爭論之附註內容，均
    有原告蓋印，顯然該附註內容係經原告確認無誤，而屬系爭
    合建契約內容之一部，自難謂原告得不受該附註條款之拘束
    ；次查，依原告所提其所收執之合建契約書影本，其上關於
    前開附註條款內容固已塗銷，然依一般交易常理，為契約修
    改應係直接在欲修改之文字上劃線刪除，再蓋印以示修改之
    意，惟本件原告所執系爭合建契約係將該附註內容直接以修
    正液覆蓋塗銷，而與前開一般契約修正之常理有違；再則，
    若兩造確有修正刪除系爭合建契約附註條款之意思表示合致
    ，則被告所執之系爭合建契約上所示之附註條款亦應同為塗
    銷，方為合理，惟依被告等所提系爭合建契約影本，該附註
    條款及其上之印文尚完整可辨，既如前述，則被告等顯然並
    未有刪除該附註條款之意思，原告自不得據其所執之契約正
    本上之附註條款已為塗銷並逕為主張兩造已有修正刪除該附
    註條款之合意，該附註條款自屬有效存在，原告主張該附註
    條款已經為兩造合意刪除，原告不受該附註條款之拘束云云
    ，自不可採。
  3.又依該附註條款之內容所稱：「乙方（即原告）已積極再做
    建築執照，倘若建築執照因政府拖延無法拿出時，得以再延
    ，若乙方未依約取得建照，甲方（即辛○○等三人）得於自
    約定起一年內，沒收押金。（但是須乙方之故意而定）」等
    語，是依該附註條款之約定，原告至遲應於兩造簽約後一年
    內即85年7月19日前取得建築執照，若原告未於85年7月19日
    前取得相關建築執照，被告等即得沒收原告所給付之系爭保
    證金，然因其附註條件中約定以「乙方之故意而定」，此係
    對被告得沒有原告交付之保證金之條件限制，原告迄今仍未
    取得任何建築執照等情，業如前述，是原告早已逾兩造所約
    定之期限，長達十餘年，故被告主張得沒收系爭保證金，就
    期間而言，被告已得沒收保證金，就乙方是否有故意逾期不
    履行契約，則尚待被告提出起訴請求方得確定。就此原告另
    主張伊於締約後均有依約盡力承做，沒收系爭保證金對伊不
    公平云云，惟依兩造真意，其等就沒收系爭保證金之條件僅
    有原告是否能於期限內取得建築執照一項，及故意之遲延，
    縱如原告所述伊為履約進行道路拓寬、承做檔土牆和排水溝
    等，亦不能阻被告等沒收系爭保證金之條件成就；且依原告
    所述，原告早於83年6月22日信義地政前往系爭土地現場進
    行複丈時，即知系爭土地上有國有畸零地存在，若欲取得建
    築執照，必先購買合併該國有畸零地，然原告於84年7月19
    日與辛○○等三人續訂約時，仍願同意「一年內未取得建築
    執照，被告等即得沒收保證金」如此條件之約定，顯然對購
    買國有畸零地並取得建築執照乙事有把握，而訂為原告之契
    約義務，故亦難謂該附註條款之約定對原告有何不公平之處
    ，原告此部分主張亦顯不可採。
(三)原告另主張被告等拒絕配合提供資料向政府機關申請建照開
    發事宜，已違反被告等所應盡之義務，伊遂於98年4月10日
    以存證信函解除系爭合建契約，並據以請求被告等返還原告
    前依約給付之系爭保證金云云，惟查，被告等早於85年7月
    19日期限屆滿時，即得沒收原告所交付之系爭保證金期限已
    至，是原告所請求被告等返還之系爭保證金，須證明自己非
    故意不履行方有可能因其他被告給付遲延或給付不能之原因
    而請求，原告未證明被告有何給付遲延經催告仍未履行、或
    給付不能之情事，復未證明兩造約定沒收保證金之條件未成
    就，其以解除系爭合建契約為由，主張被告等有返還系爭保
    證金之義務，原告此部分之主張亦無理由。
(四)綜上所述，本件原告所依約給付楊清波等三人之系爭保證金
    ，依法無據。從而，原告主張被告等應連帶給付原告200 萬
    元，及自支付命令送達之翌日起至清償日止，按年息5％計
    算之利息，為無理由，應予駁回；原告之訴既經駁回，其假
    執行之聲請亦失所依據，應併予駁回。
四、本件事證已經明確，兩造其餘攻擊防禦方法及未經援用之證
    據，經本院逐一審酌後，認與判決結果不生影響，爰不逐一
    論列。
五、據上論結，本件原告之訴為無理由，依民事訴訟法第78條，
    判決如主文。
中    華    民    國    98    年    9     月    14    日
                  民事庭法  官  蔡聰明
以上正本係照原本作成。
對於本件判決如有不服，應於收受送達後20日內向本院提出上訴
書狀，敘述上訴之理由，上訴於臺灣高等法院，並按他造當事人
之人數附具繕本。
中    華    民    國    98    年    9     月    14    日
                        書記官  林蔚菁


司法院資訊處製作；財團法人民間司法改革基金會備份。
